【裁判字號】    99,交抗,2019
【裁判日期】    991104
【裁判案由】    違反道路交通管理處罰條例
【裁判全文】
臺灣高等法院交通事件裁定            99年度交抗字第2019號
抗  告  人
即受處分人    甲○○
上列抗告人因違反道路交通管理處罰條例案件，不服臺灣臺北地
方法院，中華民國99年10月4日所為裁定（99年度交聲字第1326
號），提起抗告，本院裁定如下：
    主  文
原裁定撤銷，發回臺灣臺北地方法院。
    理  由
一、原處分意旨略以：異議人即受處分人甲○○於民國（下同）
    98年7月6日下午5時49分許，騎乘車牌號碼LLW-566號重型機
    車，行經臺北市○○○路○段第二車道西往東方向，因行駛
    在劃設有禁行機車標字之車道，行至民權東路3段與敦化北
    路口時，為臺北市政府警察局松山分局交通分隊值勤員警陳
    家慶當場攔停，以異議人有機車不在規定車道行駛之違規行
    為，依道路交通管理處罰條例第45條第13款規定製單舉發，
    嗣異議人逾越舉發通知單上所載之應到案日期（98年7月21
    日）60日以上，仍未向原處分機關提出申訴，經原處分機關
    於99年5月24日依前開條例第45條第13款、第63條第1項規定
    ，逕行裁決裁處異議人罰鍰新臺幣（下同）900元，並記違
    規點數1點後，異議人始於99年6月21日向原處分機關提出申
    訴，經原處分機關函請舉發單位調查結果，仍認異議人有前
    開違規行為，乃維持上開裁決處分。
二、聲明異議意旨略以：本件員警值勤時所處位置，觀察異議人
    之行向，因視線受阻，致員警判斷異議人是否有違規行為時
    會產生誤差。伊請求員警調閱當時各路口之監視錄影帶，以
    釐清是否有違規行為，但員警不予採納，本件並無其他實質
    證據證明確有違規行為，未可僅憑員警之肉眼判斷，爰依法
    聲明異議，請求撤銷原處分云云。
三、原裁定以：
（一）異議人於前揭時、地，騎乘車牌號碼LLW-566號重型機車
      ，行駛在劃設有禁行機車標字之車道，為臺北市政府警察
      局松山分局交通分隊值勤員警陳家慶當場攔停舉發之事實
      ，業據證人陳家慶到庭證稱：伊在民權東路3段與敦化北
      路口舉發此項違規行為，通常都是走到雙白線處，目視確
      認行為人確實有違規行為，才會攔停舉發，如認有爭議或
      是行為人僅僅是壓到雙白線，是不會舉發的等語（原審卷
      第25頁至第26頁），復有現場圖1紙、臺北市政府警察局
      松山分局99年7月2日北市警松分交字第09935830500號函
      影本在卷可稽（原審卷第28頁、第9頁）。又衡諸證人陳
      家慶身為執法人員，與異議人既素不相識且無任何宿怨仇
      隙，衡情應無在執行交通勤務中，刻意舉發素不相識、毫
      無冤仇之異議人，且甘冒偽證之罪責，於原審調查中到庭
      具結為虛偽之陳述，以羅織誣陷異議人之可能或必要，堪
      認證人上開之證詞為可採。是以，異議人違規行為之事實
      ，堪以認定，其前揭所辯，應無可採。
（二）再違反道路交通管理處罰條例之行為經警開立舉發通知單
      ，該舉發通知單僅屬交通主管機關據以裁罰之依據，並非
      交通主管機關所為之終局性裁罰處分，而行為人因交通違
      規遭開立舉發通知單後，迄至移送交通主管機關裁罰之期
      間，道路交通管理處罰條例並未設有時效之規定，應依95
      年2月25日公布施行之行政罰法第27條規定：「行政罰之
      裁處權，因三年期間之經過而消滅」，是本件之裁罰尚未
      逾法定之3年時效期間。又道路交通管理事件統一裁罰基
      準及處理細則第44條第1項規定：「違反道路交通管理事
      件行為人，未依規定自動繳納罰鍰，或未依規定到案聽候
      裁決，處罰機關應依基準表於通知單送達且逾越應到案期
      限六十日之三個月內，逕行裁決之。」此係主管機關即交
      通部與內政部為補充道路交通管理處罰條例漏未對處罰機
      關於受理違反道路交通管理事件裁決時效所為之補充性質
      行政命令，然因該細則第44條第1項並未規定處罰機關違
      反「逾越應到案期限六十日之三個月」期間之規定時，發
      生失權之效果，故解釋上該規定屬訓示之規定，端在促使
      各處罰機關儘速處理，以免形成積案，導致無法達成交通
      管理之目的。而處罰機關若未遵守前開期間之行政命令規
      定，應屬行政機關內部獎懲問題，斷不可因此而解釋為具
      有失權之效果，否則無異與訓示規定之解釋相扞格。是原
      處分機關雖未於舉發通知單送達且逾越應到案期限60日之
      3個月內逕行裁決，遲至逾越應到案期限60日之3個月後之
      99年5月24日始為裁決，然該裁決效力並不因逾越前述裁
      罰基準及處理細則所定期限之規定，而失其效力，附此敘
      明。
（三）綜上所述，異議人於前揭時、地，騎乘車牌號碼LLW-566
      號重型機車行駛在劃設有禁行機車標字之車道之違規行為
      ，堪可認定。上開違規行為舉發通知單業已當場交由異議
      人簽名收受，異議人未依規定自動繳納罰鍰，亦未依規定
      到案聽候裁決，原處分機關因而依道路交通管理處罰條例
      第45條第13款、第63條第1項，裁處異議人罰鍰900元，並
      記違規點數1點，固非無據，惟本件異議人遲至99年6月21
      日始向原處分機關提出申訴，此有異議人陳述書上收件戳
      記在卷可佐（原審卷第8頁），已逾越舉發通知單上所載
      應到案日期（即98年7月21日）60日以上，故原處分機關
      所為上開裁處，顯有未洽。依道路交通管理處罰條例第20
      條規定：「交通法庭認為聲明異議有理由或聲明異議雖無
      理由，而原處分不當或違法者，應以裁定將原處分經聲明
      異議部分撤銷，並自為裁定。」觀之，足徵原處分機關之
      處分如有不當或違法時，交通法庭自應撤銷原處分，另為
      適法之裁定。原審以異議人聲明異議雖無理由，惟原處分
      機關關於罰鍰部分既有上揭違誤，而將原處分撤銷，另依
      道路交通管理處罰條例第45條第13款、第63條第1項及違
      反道路交通管理事件統一裁罰基準表之規定，裁處罰鍰18
      00元，並記違規點數1點。
四、抗告意旨略以：法律明文規定為汽車行駛於劃有禁行機車標
    誌之車道，抗告人即受處分人係騎乘機車，何來違規之有；
    且抗告人自始至終未收到舉發單據或裁決通知，卻無端受罰
    。本件僅憑一面之詞，而未做實質證據調查，證據力過於薄
    弱，係不實舉發云云。
五、本院查：
（一）按道路交通管理處罰條例所稱之「車輛」，係指在道路上
      以原動機行駛之汽車（包括機器腳踏車）或以人力、獸力
      行駛之車輛，道路交通管理處罰條例第3條第8款定有明文
      。次按「禁行機車」標字，用以告示本車道禁止汽缸總排
      氣量未滿550立方公分之機器腳踏車通行，道路交通標誌
      標線號誌設置規則第178條亦定有明文。再按機器腳踏車
      行駛之車道，應依標誌或標線之規定行駛，道路交通安全
      規則第99條第1項復有明定。又汽車駕駛人爭道行駛，有
      機器腳踏車不在規定車道行駛之情形者，處新臺幣（下同
      ）600元以上1800元以下罰鍰；另汽車駕駛人違反道路交
      通管理處罰條例第45條規定者，除依原條款處罰鍰外，並
      記違規點數1點，道路交通管理處罰條例第45條第13款、
      第63條第1項第1款分別定有明文。
（二）抗告人於98年7月6日下午5時49分許，騎乘車牌號碼LLW-5
      66號重型機車，行經臺北市○○○路○段第二車道西往東
      方向，因行駛在劃設有禁行機車標字之車道，行至臺北市
      ○○○路3段與敦化北路口時，為臺北市政府警察局松山
      分局交通分隊值勤員警陳家慶當場攔停，以抗告人有機車
      不在規定車道行駛之違規行為，依道路交通管理處罰條例
      第45條第13款規定製單舉發，嗣抗告人逾越舉發通知單上
      所載之應到案日期（98年7月21日）60日以上，仍未向原
      處分機關提出申訴，經原處分機關於99年5月24日依前開
      條例第45條第13款、第63條第1項規定，逕行裁決裁處異
      議人罰鍰900元，並記違規點數1點後，抗告人始於99年6
      月21日向原處分機關提出申訴，經原處分機關函請舉發單
      位調查結果，仍認抗告人有前開違規行為，乃維持上開裁
      決處分，此有臺北市政府警察局北市警交大字第A00XKM41
      0號舉發違反道路交通管理事件通知單、臺北市交通事件
      裁決所北市裁催字第裁22-A00XKM410號裁決書、臺北市政
      府警察局松山分局99年7月2日北市警松分交字第09935830
      500號函各1紙（原審卷第6頁、第7頁、第9頁）在卷足憑
      ，復經本件舉發員警到庭具結證述無誤，是抗告人本件違
      規事實明確。原裁定以抗告人聲明異議雖無理由，惟原處
      分機關對於罰鍰部分裁處有誤，乃將原處分撤銷，另依道
      路交通管理處罰條例第45條第13款、第63條第1項及違反
      道路交通管理事件統一裁罰基準表之規定，裁處罰鍰1800
      元，並記違規點數1點，固非無見。
（三）惟按司法院大法官會議釋字第511號解釋：「為加強道路
      交通管理，維護交通秩序，確保道路交通安全，道路交通
      管理處罰條例對違反該條例之行為定有各項行政罰。同條
      例第9條第1項規定應受罰鍰處罰之行為人接獲違反道路交
      通管理事件通知單後，得於15日內逕依各該條款罰鍰最低
      額，自動繳納結案。依同條例第92條授權訂定之違反道路
      交通管理事件統一裁罰標準及處理細則第41條第1項及48
      條第1項僅係就上開意旨為具體細節之規定，並未逾越母
      法之授權，與法律保留原則亦無違背，就此部分與司法院
      釋字第423號解釋所涉聲請事件尚屬有間。至上開細則第4
      1條第2項規定，行為人逾指定應到案日期後到案，另同細
      則第44條第1項規定違反道路交通管理事件行為人未依規
      定自動繳納罰鍰或未依規定到案聽候裁決者，處罰機關一
      律依標準表規定之金額處以罰鍰，此屬法律授權主管機關
      就裁罰事宜所訂定之裁量基準，其罰鍰之額度並未逾越法
      律明定得裁罰之上限，且寓有避免各行政機關於相同事件
      恣意為不同裁罰之功能，亦非法所不許。上開細則於憲法
      保障人民財產權之意旨並無牴觸」；又除行政機關行使裁
      量權之過程或結果，有逾越權限或濫用權力之情形，應以
      違法論者外，本於權力分立原則，法院基本上應尊重行政
      機關之裁量決定而作有限之司法審查。抗告人未於應到案
      日期前自動繳納罰款，亦未依規定到案聽候裁決，而本件
      之裁決時間為99年5月24日，已逾應到案期限（98年7月21
      日前）60日以上，原處分機關遂依違反道路交通管理事件
      統一裁罰標準及處理細則第44條第1項規定，逕行裁處罰
      鍰新臺幣900元，核其罰鍰之額度並未逾越母法，即道路
      交通管理處罰條例第45條明定得裁罰之上限新臺幣1800元
      ，自非法所不許。則原處分機關據上開規定對抗告人逕行
      裁處900元罰鍰之處分，其適用法律有無逾越權限或濫用
      權力而有違法之情事，原裁定未予審酌，逕認原處分裁處
      罰鍰部分違法，似有未洽。再按依道路交通管理處罰條例
      第89條規定，法院受理有關交通事件，準用刑事訴訟法之
      規定；而依刑事訴訟法第370條前段規定：「由被告上訴
      或為被告利益而上訴者，第二審法院不得諭知較重於原審
      判決之刑」，此即所謂「不利益變更禁止原則」。抗告人
      對於原處分機關之處分不服而提起異議，原裁定卻裁處抗
      告人更重之罰鍰處分，似亦有違上揭「不利益變更禁止原
      則」。
（四）抗告人否認違規事實，並以前詞置辯，固無理由，惟原裁
      定既有上開可議，自應由本院予以撤銷，發回原審法院更
      為適法之裁判，以昭公允。
據上論斷，應依道路交通案件處理辦法第26條，刑事訴訟法第41
3條前段，裁定如主文。
中    華    民    國    99    年    11    月    4    日
                  交通法庭審判長法  官  宋  祺
                                法  官  林孟宜
                                法  官  高玉舜
以上正本證明與原本無異。
不得再抗告。
                                書記官  許雅淩
中    華    民    國    99    年    11    月    4     日

司法院資訊處製作；財團法人民間司法改革基金會備份。
